最　高　行　政　法　院　裁　定　　　　　　　　　九十一年度裁字第一二四一號
　　抗　告　人　甲○○
右抗告人因與相對人臺中縣大甲鎮公所間有關土地事務事件，對於中華民國九十年六
月十二日臺中高等行政法院九十年度訴字第三四六號裁定提起抗告，本院裁定如左︰
　　主  文
原裁定廢棄。
　　理  由
一、本件抗告人以相對人占用抗告人所有坐落臺中縣大甲鎮○○段三一九、四八二、
    四八一地號土地面積二八七五．三三平方公尺、一○八七平方公尺、五四．四六
    平方公尺，同鎮○○段三五三地號面積二○八．四二平方公尺，應有部分各三分
    之一，充作大甲鎮○○路使用，並以其已有公用地役關係為由，拒不徵收，亦拒
    不補償及支付任何使用土地之代價。在民法上無權占有他人土地，而應支付土地
    之代價即不當得利。且依司法院釋字第二九一號解釋，因時效取得地上權者，雖
    可使用他人之土地，仍需支付地租即使用土地之代價。同理，取得地役權者，亦
    應支付使用代價，上開私法上之原理原則，與公法不相抵觸者，自可適用於公法
    ，因此依時效取得公用地役關係者，自應依法支付使用土地之代價。況司法院釋
    字第四○○號解釋亦明釋，國家應予合理之補償。抗告人具函向相對人請求被拒
    。為此提起給付之訴，求為判決：（一）相對人應給付抗告人新台幣（下同）二
    三、五三六、一一六元（即八十五年一月一日至八十九年十二月三十一日五年內
    使用土地之不當得利及九十年部分之使用土地代價，按土地地價總和之三分之一
    之年息百分之十計）及自民國九十年一月六日起至給付之日止，按年息百分之五
    計付利息。（二）相對人應自九十一年一月一日起至土地被徵收之日止，按前一
    年各土地地價總和之三分之一之百分之十給付抗告人（依此計算九十一年應給付
    抗告人之金額為三百九十二萬二千六百八十六元）。（三）前項給付，應於每年
    一月五日前給付，逾期應自應給付之日之次日起至給付之日止，按年息百分之五
    計付利息。
二、原法院以本件抗告人前於八十九年十二月十日，以其所有系爭土地，供作台中縣
    大甲鎮○○路使用，已有五十餘年之久，具函向相對人請求系爭使用土地之代價
    。經相對人以九十年一月九日八九甲鎮工字第二二○八七號函復稱：「‧‧‧經
    查前開土地係自日據時代即供道路使用，具有公用地役權之舊台一線省道，且公
    共設施用地徵收補償係屬全國通案問題，俟上級機關指示後再行研議辦理」等語
    。抗告人既以系爭土地已有公用地役權之關係，具函請求（申請）相對人給付系
    爭使用土地之代價，經相對人復以：「‧‧‧俟上級機關指示後再行研議辦理」
    ，對抗告人之請求（申請）予以拒絕（駁回），要不能謂非一種消極之行政處分
    ，故本件抗告人所提起者，核屬行政訴訟法第五條第二項之訴，以經過訴願為其
    前提，抗告人未經訴願程序即行起訴，難認為合法，而駁回抗告人之訴。
三、惟查行政訴訟法第五條第二項規定：「人民因中央或地方機關對其依法申請之案
    件，予以駁回，認為其權利或法律上利益受違法損害者，經依訴願程序後，得向
    高等行政法院提起請求該機關應為行政處分或應為特定內容之行政處分之訴訟。
    」本條項係規定人民申請中央或地方機關為某一行政處分，而經駁回，於訴願後
    ，始得提起請求該機關應為行政處分或應為特定內容之行政處分之訴訟。若所請
    內容，並非請求行政機關為行政處分，即非本條項之訴。人民與行政機關間，因
    公法上原因發生財產上之給付或請求作成行政處分以外之其他財產上之給付，則
    屬行政訴訟法第八條第一項所定給付訴訟，無須經訴願程序。行政機關如有公法
    上之給付義務，人民原可逕依本條項規定訴請給付，其若未逕行起訴，而先向行
    政機關提出給付之要求，行政機關之拒絕給付，僅係觀念通知，與前述行政訴訟
    法第五條第二項規定之駁回處分有間，不影響人民對該機關依行政訴訟法第八條
    第一項規定提起給付之訴之權利。本件抗告人主張相對人有給付公法上之不當得
    利及公共用地役關係之使用代價義務，其所請求者為因公法上發生之財產上給付
    ，非請求相對人為何種行政處分，原法院以抗告人前向相對人具函請求被拒，認
    抗告人僅能依行政訴訟法第五條第二項規定訴請，顯有未合，抗告人執此抗告，
    為有理由，應由本院將原裁定廢棄，發回原法院重為審理。
四、依行政訴訟法第二百七十二條、民事訴訟法第四百九十二條第二項前段，裁定如
    主文。
中　　華　　民　　國　　九十一　　　年　　　十一　　　月　　　一　　　　日
                    最 高 行 政 法 院  第 一 庭
                                審 判 長 法  官　　　黃　綠　星
                                         法  官      彭  鳳  至
                                         法  官　　　蔡　進　田
                                         法  官　　　黃　璽　君
                                         法  官　　　廖　宏　明
右  正  本  證  明  與  原  本  無  異
　　　　　　　　　　　　　　　　　　　　 法院書記官　邱　彰　德
中　　華　　民　　國　　九十一　　　年　　　十一　　　月　　　四　　　　日
